【裁判字號】    90,易,2253
【裁判日期】    920716
【裁判案由】    業務侵占
【裁判全文】
臺灣高雄地方法院刑事判決                          九十年度易字第二二五三號
    公  訴  人  臺灣高雄地方法院檢察署檢察官
    被      告  己○○
    選任辯護人  黃金龍律師
右列被告因業務侵占案件，經檢察官提起公訴（八十九年度偵字第一○一○四號），
本院判決如左：
    主  文
己○○意圖為自己不法之所有，而侵占對於業務上所持有之物，處有期徒刑捌月。緩
刑貳年。
    事  實
一、己○○係設於高雄市○○○路七十號五樓之一重亞企業有限公司（下稱重亞公司
    ）之實際業務負責人之一，負責保管公司存摺印章等事宜，而間接持有公司資金
    ，其明知自己為重亞公司代墊之款項僅新台幣（下同）九十萬元，竟基於為自己
    不法所有之意圖，於民國八十八年十月二日，指示不知情之會計人員乙○○轉知
    戊○○，由台灣銀行三民分行，將重亞公司所有，存放於台灣銀行大昌分行丁○○（不知情，業經不起訴處分）帳戶內之二百萬元（係重亞公司為公司開銷所需
    ，於八十八年九月三十日，以公司名義，並以董事長丁○○、董事庚○○、甲○○為連帶保證人，向華南商業銀行（下稱華南銀行）東高雄分行借貸之三百萬元
    ，而於八十八年十月一日，將其中之二百萬元匯入丁○○上述帳戶中），其中之
    一百九十五萬元匯至其子黃偉輔（不知情，業經不起訴處分）設於中國信託商業
    銀行（下稱中國信託）三民分行帳戶內，而將其業務上所持有，屬於重亞公司之
    一百零五萬元侵占入己（即一百九十五萬元扣除己○○代墊之九十萬元）。
二、案經臺灣高雄地方法院檢察署檢察官自動檢舉偵查起訴。
    理  由
一、訊據被告己○○固坦承指示會計人員乙○○轉知戊○○，將己○○業務上所持有
    ，存放於台灣銀行大昌分行丁○○帳戶內，屬於重亞公司之一百九十五萬元，轉
    匯至黃偉輔中國信託三民分行帳戶內，惟矢口否認有何業務侵占之犯行，辯稱：
    並無不法所有之意圖，匯入黃偉輔帳戶中之一百九十五萬元係用以清償其為重亞
    公司代墊之款項云云，惟查：
  (一)右揭犯罪事實，業據告訴人庚○○指訴歷歷，核與證人即重亞公司會計乙○○、
    戊○○所供大致相符，並有重亞公司八十八年六月至十二月間會計憑證一份、六
    月、七月、八、九月薪資等費用款項表、五月份資產負債表、八十八年六月至十
    二月間所有資本主往來紀錄表、變更登記事項卡、高雄市政府營利事業登記證影
    本影本各一份、合作金庫八十八年八月二十三日匯款回條、中國信託存款帳號第
    000000000000號，戶名黃偉輔之系統歷史交易查詢報表、臺灣銀行
    八十八年十月二日匯出匯款用紙、被告與丁○○八十八年五月三十日所訂之契約
    書影本各一紙、華南銀行東高雄分行（九二）華東高字第○一四八號函所檢送之
    重亞公司本案所涉三百萬信貸契約文件三紙、第○二二七號函及檢附之重亞公司
    八十八年六月至十一月間存款往來明細表、中國信託中信銀東高發第九二四三九
    二○○五二號函、第九二四三九二○○五七號函各一份在卷可稽，顯見被告確有
    指示乙○○轉知戊○○將重亞公司所有之一百九十五萬元匯至黃偉輔中國信託三
    民分行帳戶內之事實。
  (二)關於被告實際侵占數額部分：
    1.證人乙○○於本院訊問時証稱：我自八十七年即任職於重亞公司，直到八十八
      年十二月才離職，公司資金不夠時，被告會拿錢給我，至於總共拿了多少錢，
      我沒有另行記錄，只有製作會計憑證，被告在八十八年六月至九月間，確曾代
      公司墊款，每筆我都有作帳，並記載在傳票上等語（見本院九十年八月十七日
      審理筆錄、九十二年三月十九日、四月二日訊問筆錄），並庭呈依扣案之重亞
      公司八十八年六月至十二月間會計憑證所製作之該時期內所有資本主往來紀錄
      表（下稱資本主往來表）。
    2.依前述資本主往來表所載，八十八年六月至九月底間：
      (1)可確認係由被告提出之資金，僅有如附表編號一之十萬元。
      (2)可確認係由庚○○提出之資金，則有如附表編號十四、十五，總計共八十萬
        二千三百三十四元。
      (3)上述情形業據證人乙○○於本院九十二年四月二日訊問時證述明確，並有如
        附表各編號所示時間、頁數之傳票可証。
    3.至於其他部分：
      (1)編號十六部分：
        被告於九十二年五月十九日本院訊問時稱：我以自己名義為公司所需，向
          沛力源國際有限公司借款九十萬元，由沛力源於八十八年八月二十三日直
          接匯款到重亞公司台銀甲存帳戶內等語，並提出合作金庫八十八年八月二
          十三日匯款回條一紙。
        沛力源國際有限公司（下稱沛力源）之九十萬元，係於八十八年八月二十
          三日匯入重亞公司臺灣銀行大昌分行帳戶中，此有合作金庫匯款回條一紙
          可証。
        編號十六之八十萬元原存在於臺灣銀行帳戶中，於八十八年八月二十五日
          列入重亞公司資本，隨即於翌日存入臺灣銀行甲存、乙存帳戶，及華南銀
          行東高分行甲存、乙存帳戶中，此有扣案會計憑證第二百五十五至二百五
          十七頁之傳票可証。
        證人乙○○於本院九十二年四月二日、六月十一日訊問時証稱：公司帳戶
          常有股東私人資金出入，並非全屬公司的資金，而且公司存摺裡的錢不一
          定全都會列入公司資產中，有時股東會跟我說某一筆錢是他的，要列入公
          司資產，我才會製作傳票並列入；例如之前華南銀行東高雄分行內的存款
          跟支出都不列在公司帳裡，而三百七十萬元貸款之進出，也是如此等語。
        綜上，沛力源匯款與編號十六之時間、數額均相近，且沛力源係匯入臺灣
          銀行，而編號十六之款項亦存在於臺灣銀行帳戶中，參以乙○○證述並非
          公司帳戶內之款項即屬公司所有，股東可表明其所有係何部分及是否將該
          部分列入公司資產中等情；從而，可認編號十六之款項，係屬被告所提出
          。
      (2)編號十至十二部分：
        依據證人乙○○所述及傳票所載，該三筆金額均係由中國信託轉入，應可
          認定。
        被告並未在中國信託設有帳戶，然庚○○則有000000000000
          號帳戶之事實，有中國信託中信銀東高發第九二四三九二○○五二號函一
          紙可証
        另依本院發函查詢庚○○上開帳戶交易情形，經查有與編號十至十二號相
          同日期、金額之支出各一筆，此有中國信託中信銀東高發第九二四三九二
          ○○五七號函及檢附之交易明細資料各一份足憑，顯見該三筆款項均係黃
          靜志，而非被告所提出。
      (3)編號三部分：
        依證人乙○○於九十二年六月十一日本院訊問時所述：該筆金額原來即存
          在中國信託東高雄分行重亞公司帳戶中，這筆錢原本就是公司的資金，並
          非是哪一個股東的，只是到八十八年六月二十九日才入公司帳等語，此有
          扣案會計憑證第一百五十八頁之傳票一紙可証。
        則該筆金額並非被告所提出，應可認定。
      (4)編號六、七部分：
        依證人乙○○於九十二年六月十一日本院訊問時所述：這二筆金額並非股
          東轉入的，二筆都是應收帳款，也就是公司的貨款等語，此有扣案會計憑
          證第七十五、七十六頁之傳票各一紙可証。
        則此部分亦非被告所提出，係屬無疑。
      (5)編號二、四、五、九部分：
        依證人乙○○於九十二年四月二日本院訊問時所述：如附表編號四這筆錢
          是丁○○由台銀轉入的，傳票第五十七頁背面到五十九頁即是相關明細，
          而編號五這筆則是用第四筆的錢將貸款清償等語。
        編號四金額係列於貸方會計科目資本主往來項下，而編號五金額則列於借
          方會計科目資本主往來項下，此有扣案會計憑證第五十七頁之傳票一紙可
          証，則二筆金額應相互扣抵（二筆金額相互扣抵後為二十二萬二千八百十
          六元），始為真正挹注公司之資金。
        依證人乙○○於九十二年四月二日本院訊問時所述：編號二這筆是丁○○
          親手交給我的，而編號九則是公司的支出等語。
        則編號二、四部分均非被告所提出之資金，而編號九則是公司之支出；足
          見以上各筆皆非被告所提出之資金。
      (6)編號八部分：
        依證人乙○○於九十二年四月二日本院訊問時所述：該筆一萬元金額是從
          高雄銀行轉入的，但不知道是哪一位股東轉入的等語，此有扣案會計憑證
          第九十六頁之傳票一紙可証。
         則該筆金額並無法證實係由何人所提出，應可認定。
      (7)編號十三部分：
        依證人乙○○於九十二年六月十一日本院訊問時所述：該筆金額原來即存
          在華南銀行東高分行重亞公司帳戶中，是八十八年七月二十九日才列入公
          司資本中的等語，此有扣案會計憑證第一百五十八頁之傳票一紙可証。
        依本院發函查詢重亞公司華南銀行東高分行上開帳戶交易情形，經查八十
          八年七月二十九日確有十萬元之現金提領，此有華南銀行東高雄分行（九
          二）華東高字第○二二七號函及檢附之存款往來明細表一紙可証，足見證
          人乙○○所述為真，惟仍無法證實該筆款項係何人之出資。
      (8)編號十七部分：
        依證人乙○○於九十二年四月二日、六月十一日本院訊問時所述：該筆金
          額是要用來過票的，是有人將錢存入公司台銀甲存帳戶，但我不記得是哪
          一位股東給的等語，並有扣案會計憑證第四百二十頁之傳票一紙可証。
         則該筆金額並無法證實係由何人所提出，殆無疑義。
    4.則依據重亞公司會計憑證所載及前述相關證據，八十八年六月至十二月間股東
      挹注資金之情形如下：
      (1)被告共九十萬元。
      (2)庚○○共八十五萬零七百九十五元。
      (3)無法確定係由何人提出者，有如附表編號八、十三、十七等三筆，總計共十
        六萬元（被告、庚○○均無法提出證據，證明係由其所提出）。
      (4)此外，尚有其他股東挹注或公司原有資金部分，共六十二萬二千八百十六元
        。
    5.被告實際上既僅為重亞公司代墊九十萬元，卻指示乙○○、戊○○匯款一百九
      十五萬元至黃偉輔帳戶中，顯然侵占其他一百零五萬元部分。
  (三)被告雖辯稱：重亞公司自八十八年重組後公司即無現金，因而公司八十八年六月
    至九月底間所有開銷均是由我支付的，重組後公司只要沒有錢，我就會拿錢給會
    計乙○○，總計我自八十八年六月至十二月間為公司代墊的金額大於一百九十五
    萬元，且當初我請乙○○轉知戊○○將一百九十五萬元匯至黃偉輔帳戶，有經過
    與會計彙算及庚○○之同意云云，然查：
    1.關於被告轉指示戊○○匯款一百九十五萬元，是否曾經核算及是否已經庚○○
      同意部分：
      (1)證人乙○○於本院九十二年三月十九日詢問時稱：一百九十五萬的金額是被
        告一人單方面指示我的，我沒有再對過帳目，就照做等語。
      (2)證人戊○○於本院九十二年四月二十八日詢問時則稱：我的工作是負責零用
        金帳與跑銀行，一百九十五萬的金額並不是經我彙算所得的，這部分也不是
        我的職責範圍，都是乙○○交待我，並將蓋好章的取款條、存摺交給我，我
        只是單純辦理相關手續而已等語。
      (3)被告本院九十一年四月二十四日訊問時亦稱：公司三百萬元貸款核撥下來後
        ，我為了要保障我支出的代墊款項，就自己決定取回一百九十五萬元，剩餘
        金額則留作公司的業務之用等語。
      (4)庚○○亦自始堅決否認有同意被告將該筆款項轉匯至黃偉輔帳戶內，並於本
        院九十一年七月三十一日詢問時稱：當時向銀行借貸該筆款項是要用在公司
        的，然經被告私自挪用等語。
      (5)足見被告辯稱該筆匯款曾經彙算及已經庚○○同意云云，並不可採。
    2.關於被告辯稱重亞公司重組後已無現金，所有支出均由其提出云云：
      (1)依證人乙○○於九十二年六月十一日本院訊問時所述：重組後公司還有十二
        萬四千三百六十七元現金，另外還有一筆南非的應收帳款六十二萬二千五百
        八十三元，這筆錢後來有收到等語，並有重亞公司五月份資產負債表一紙可
        証，足見重亞公司重組後仍有現金。
      (2)重亞公司八十八年六月至九月底間，股東挹注資金之情形為：被告共九十萬
        元，庚○○共八十五萬零七百九十五元，無法確定係由何人提出者共十六萬
        元，有其他股東挹注或公司原有資金部分，共六十二萬二千八百十六元，俱
        已如前述，顯見被告辯稱該期間內公司開銷均由其一人負擔云云，無足採信
        。
    3.被告雖提出自行製作之重亞公司八十八年六月至十二月間財務表（下稱財務表
    ），欲證明重亞公司自重組後已無資金，然扣除收入後仍有龐大開銷，均係由其
    一人支付云云，然查：
      (1)關於重亞公司重組後雖屬負債，惟仍有資金可資運用乙節，均如前述，是被
        告該部分之辯解並不足採。
      (2)前揭財務表係被告所製作，內容是否已將該時期重亞公司所有之收入、支出
        逐一載明，顯非無疑；加以重亞公司八十八年六月至九月底間，除被告外尚
        有其他股東挹注之資金一百六十三萬三千六百一十一元，已如前述，惟均未
        見各該筆款項記載於該財務表中；另財務表所列各筆收入、支出，均無相關
        會計憑證、傳票等證據可佐，其真實性顯有疑義；況且該財務表貸方科目下
        所列八月二十三日及九月十六日之進口退貨百分之十五之損失，已經扣除，
        此業據被告於本院九十二年四月二十八日訊問時供稱：匯率以一比三十計算
        ，而退貨損失總計為百分之十五等語，並有臺灣銀行信用狀單據到達通知書
        、華南銀行開發信用狀申請書影本各一紙可憑，惟仍重複提列，顯有錯誤，
        益徵該財務表並無法真實反應重亞公司八十八年六月至九月底間，確實之財
        務狀況；從而，更無法據為有利被告之認定。
        （八月二十三日部分：貨款係十二萬美元，扣除百分之十五之損失，再以一
          比三十換算，為三百零六萬元，該財務表收入係提列三百零六萬元，表示
          已扣除百分之十五之損失，惟仍於支出部分重複提列百分之十五之損失，
          顯有錯誤；而九月十六日部分亦同。）
  (四)綜上所述，被告所辯均係臨訟卸責之詞，無足採信；本案罪證明確，被告之犯行
    堪以認定。
二、被告係從事業務之人，其將業務上因管領而間接持有之款項共計一百零五萬元侵
    占入己，核其所為，係犯刑法第三百三十六條第二項之業務侵占罪；又利用不知
    情之會計乙○○轉知亦不知情之戊○○辦理匯款等相關手續之行為，係屬間接正
    犯。
三、被告業務侵占之金額應為一百零五萬元，已如前述；公訴人誤為一百九十五萬元
    ，容有未洽；又被告雖負責保管公司存摺印章，而間接持有公司資金，然其並非
    重亞公司總經理，此有偵查卷所附之重亞公司經理人名單一紙可証，公訴人誤其
    為重亞公司總經理，應屬誤載；再者，重亞公司於八十八年九月三十日之貸款，
    係以公司名義，並以董事長丁○○、董事庚○○、甲○○為連帶保證人，向華南
    銀行東高雄分行借貸三百萬元，此有借據、受信申請書影本各一紙可証，公訴人
    誤認股東丙○○亦為該借款之連帶保證人，容有錯誤，附此敘明。
四、爰審酌被告利用職務之便侵占業務上所掌款項共一百零五萬元，且犯後畏罪否認
    犯行，及其犯罪之動機、目的、手段等一切情狀，量處如主文所示之刑，以資懲
    儆。另被告前受有期徒刑以上刑之宣告，執行完畢後，五年以內未曾受有期徒刑
    以上刑之宣告，此有臺灣高等法院被告全國前案紀錄表一份在卷可參，其因一時
    失慮，致罹刑典，加以體衰多病，信其經此審判程序及罪刑宣告，當知所警惕，
    而無再犯之虞，本院認所宣告之刑，以暫不執行為適當，併予宣告緩刑二年，以
    啟自新。
五、扣案之會計憑證雖係重亞公司所有，惟與被告犯行無關，爰不予宣告沒收。
據上論斷，應依刑事訴訟法第二百九十九條第一項前段，刑法第三百三十六條第二項
、第七十四條第二款，罰金罰鍰提高標準條例第一條前段，判決如主文。
中      華      民      國      九十二      年    七    月     十六     日
                                  臺灣高雄地方法院第四庭
                                  審判長   法  官  陳明富
                                           法  官  卓立婷
                                           法  官  洪珮婷
右正本證明與原本無異。
如不服本判決，應於判決送達後十日內，向本院提出上訴狀。
                                書記官    于耀文
中    華    民    國      九十二      年      七      月     十七      日


司法院資訊處製作；財團法人民間司法改革基金會備份。
